【裁判字號】    98,訴,2522
【裁判日期】    990701
【裁判案由】    分配表異議之訴
【裁判全文】
臺灣板橋地方法院民事判決              98年度訴字第2522號
原      告  安泰商業銀行股份有限公司
法定代理人  甲○○
訴訟代理人  辛○○
            戊○○
            庚○○
被      告  己○○
            丙○○
            乙○○
            丁○○
上列當事人間分配表異議之訴事件，於中華民國99年6月17日言
詞辯論終結，本院判決如下：
    主          文
確認被告己○○、丙○○於中華民國九十六年八月九日以坐落臺
北縣中和市○○段第十地號土地所有權權利範圍二十萬分之二一
五及其地上建物臺北縣中和市○○段第四二○建號、第四九二建
號建物即建物門牌臺北縣中和市○○路一五○號四樓及臺北縣中
和市○○路一六二號房屋所有權全部，為被告乙○○、丁○○設
定之抵押權所擔保之債權於超過新臺幣伍佰貳拾伍萬肆仟伍佰元
範圍部分不存在。
本院九十七年度執字第六一三六八號強制執行事件中，被告乙○○得列入分配之債權額確認為新臺幣佰捌拾伍萬肆仟伍佰元，
被告丁○○得列入分配之債權額確認新臺幣壹佰肆拾萬元。
原告其餘之訴駁回。
訴訟費用由被告各負擔四分之一，餘由原告負擔。
    事 實 及 理 由
壹、程序部分：被告己○○、丙○○經合法通知，均未於言詞辯
    論期日到場，核無民事訴訟法第386條各款所列情形，該部
    分爰依原告之聲請，由其一造辯論而為判決。
貳、當事人之主張：
一、原告方面：
    聲明：(一)確認被告己○○、丙○○等2人於民國96年8月9日
    以臺北縣中和地政事務所北中地登字第236050號就座落中和
    市○○段10地號，所有權權利範圍：200000分之215及中和
    市○○段420建號、中和市○○段492建號，所有權權利範圍
    ：1/2（即建物門牌：臺北縣中和市○○路150號4樓及橋和
    路162號），建物所有權全部為被告乙○○及丁○○等2人設
    定第四順位新臺幣（下同）600萬元抵押權及第三順位600萬
    元抵押權所擔保之債權不存在。(二)被告乙○○及丁○○等2
    人於鈞院97年執星字第61368號強制執行事件分配表之債權
    為零。
    其陳述及所提出之證據如下：
（一）被告己○○及丙○○等2人於93年7月22日及93年8月16日
      分別向原告各自借款120萬元，詎料至96年7月10日起皆未
      依約繳款，同年8月及9月將其系爭不動產（臺北縣中和市
      ○○路150號4樓及橋和路162號）為余怡靜及丁○○等2人
      設定600萬元及600萬元抵押權。
（二）原告於97年6月間向鈞院聲請強制執行系爭前開不動產，
      拍定後，因原告對原分配表之聲明異議遭被告陳述反對意
      見，經鈞院通知，依法提起本件訴訟。
（三）原告主張系爭抵押權所擔保之債權並不存在，且系爭抵押
      權亦失所附麗。又本件係消極確認之訴，故有關系爭抵押
      債權存在之事實，應由被告負擔舉證之責任，確認法律關
      係不存在之訴，如被告主張其法律關係存在時，應由被告
      負舉証責任，最高法院42年台上字第170號立有判例。又
      當事人主張有利於己之事實者，就其事實有舉証之責任，
      此民事訴訟法第277t條本文設有規定。本件被告均主張系
      爭抵押債權之原因關係為借款，自應就借款事實之存在負
      舉証之責任。又消費借貸契約為要物契約，係以金錢或其
      他代替物之交付為生效要件，而本件系爭借款被告既主張
      其為消費借貸契約，故應由被告負舉証金錢交付之事實，
      否則即應受不利益之判決。
（四）被告抵押債權不存在，當然不得參與分配。
（五）抵押權是單一抵押並無對價關係。
（六）支票是於96年簽發的，支票的帳號都是被告丙○○的戶名
      ，本票的簽訂的時間點是於89年、91年及及93年開立3張
      本票，本票也都是由被告丙○○開立，執行卷內的本票都
      很新，感覺是事後補開的，96年間被告己○○、被告丙○○在安泰銀行都已經逾期，在96年8月才設立第4及第5順
      位各600萬元。本票跟支票只是原因關係，而不是借款的
      依據。被告二人提出的相關資料都是被告丙○○的帳戶，
      而沒有任何被告己○○的資金往來資料。交易明細上面被
      告乙○○的匯款資料加起來只有300多萬元並不足抵押權
      的600多萬元，且沒有記載利息的金額。從90年開始到現
      在，被告丙○○都沒有還款紀錄，但是被告又一直借款，
      所以可以懷疑有其他原因，而不是單純借款關係。被告丁○○的戶頭往來明細也是同被告乙○○的情形。
（七）證據：提出臺灣板橋地方法院民事執行處98年9月10日板
      院輔97執星字第61368號函、97年度執字第61368號強制執
      行金額計算書分配表、民事聲明異議狀、臺灣臺北地方法
      院96年度訴字第9247號民事判決及確定證明書、臺灣臺北
      地方法院96年度訴字第10365號民事判決及確定證明書、
      民事聲請參與分配狀、他項權利證明書及本票、土地及建
      築改良物抵押權設定契約書等影本為證據，並聲請向華南
      銀行、合作金庫調取交易資料。
二、被告乙○○、丁○○方面：
    聲明：請求駁回原告之訴。
    其陳述及所提出之證據如下：
（一）被告丙○○確實有欠我這麼多錢，所以我才去辦理設定。
（二）支票是林育安交給被告的，沒有兌現。
（三）被告己○○、被告丙○○二人是夫妻，有時候是丙○○開
      口借錢，他們說要匯入那個帳戶就匯入哪個帳戶，我們不
      知道還要誰借錢就誰開本票，我們確實有借給他們二人這
      些金額。
（四）證據：提出債權明細、存摺等影本為證據。
參、本院依職權調取本院97年度執字第61368號強制執行事件卷
    宗，並依聲請向華南商業銀行、合作金庫銀行調取帳戶及交
    易資料。
肆、得心證之理由：
一、原告主張債務人即被告己○○、丙○○等2人經其債權人聲
    請強制執行，被告乙○○、丁○○等2人亦分別聲請參與分
    配等情，為被告乙○○、丁○○等2人所不爭執，且經本院
    調取本院民事執行處97年度執字第61368號強制執行事件卷
    宗核閱屬實。前揭民事強制執行事件，係由訴外人即執行債
    權人合作金庫商業銀行股份有限公司聲請對債務人即本件被
    告己○○、丙○○等2人之財產為強制執行，其中債權人即
    本件被告丁○○余97年12月17日具狀聲請參與分配，並提出
    面額共計600萬元之支票、本票及他項權利證明書、抵押權
    設定契約書等為證據，另債權人即本件被告乙○○亦同日具
    狀聲請參與分配，並提出面額共計600萬元之本票及他項權
    利證明書、抵押權設定契約書等為證據，本件被告己○○、
    丙○○等2人之財產經執行拍賣變價程序，執行所得金額7,7
    60,000元，經本院民事執行處定於98年10月23日下午4時實
    行分配，扣除土地增值稅、房屋稅、地價稅、執行費後，第
    1、2、3順位抵押權人合作金庫商業銀行股份有限公司、台
    新國際商業銀行均全額受償後，債權人即本件被告乙○○、
    丁○○等2人亦分別獲分配1,005,287元、1,005,286元，此
    有該強制執行事件分配表可參，本件原告則於98年9月28日
    具狀向本院民事執行處就本件被告乙○○、丁○○等2人應
    受分配部分聲明異議，經本院民事執行處將本件原告之異議
    轉知本件被告乙○○、丁○○等2人後，本件被告乙○○、
    丁○○等2人則於98年10月28日具狀對本件原告所為異議為
    反對之陳述，又經本院民事執行處將本件被告乙○○、丁○○等2人之反對陳述轉通知本件原告，本件原告於98年11月
    11日收受前揭通知，乃於98年11月19日具狀提起本件分配表
    異議之訴，並於98年11月19日向本院民事執行處為起訴之證
    明。按「債權人或債務人對於分配表所載各債權人之債權或
    分配金額有不同意者，應於分配期日一日前，向執行法院提
    出書狀，聲明異議。前項書狀，應記載異議人所認原分配表
    之不當及應如何變更之聲明。」、「執行法院對於前條之異
    議認為正當，而到場之債務人及有利害關係之他債權人不為
    反對之陳述或同意者，應即更正分配表而為分配。」、「異
    議未終結者，為異議之債權人或債務人，得向執行法院對為
    反對陳述之債權人或債務人提起分配表異議之訴。但異議人
    已依同一事由就有爭執之債權先行提起其他訴訟者，毋庸再
    行起訴，執行法院應依該確定判決實行分配。」、「聲明異
    議人未於分配期日起十日內向執行法院為前二項起訴之證明
    者，視為撤回其異議之聲明；經證明者，該債權應受分配之
    金額，應行提存。」，強制執行法第39條、第40條第1項、
    第41條第1項、第3項分別定有明文，本件原告於提出分配表
    異議後，經本件被告乙○○、丁○○等2人對其異議為反對
    之陳述，本件原告乃於受本院民事執行處之通知後之10日內
    提起本件分配表異議之訴，應合於前揭法條規定，合先敘明
    。
二、原告又主張被告己○○、丙○○等2人以門牌號碼臺北縣中
    和市○○路150號4樓及162號房屋及所坐落之基地設定債權
    金額共600萬元之抵押權，權利範圍各二分之一等情，為被
    告乙○○、丁○○等2人所不爭執，則原告此部分主張自堪
    信為真實。原告又主張被告乙○○、丁○○等2人所稱借款
    與被告己○○、丙○○等2人等情為不實在，應不得就前揭
    強制執行事件中拍賣所得價款中優先分配等語，則為被告乙○○、丁○○等2人所否認，並抗辯稱其確實有將借款交付
    被告己○○、丙○○等2人等語，並提出借款明細表及被告
    丙○○之存摺影本為證據；經查，依據被告乙○○所提出之
    借貸與被告己○○、丙○○等2人之款項明細表所載，其中
    除被告乙○○本人部分金額共3,854,500元外，其餘尚有名
    為陳麗莉、陳紀澤等2人金額分別合計2,510,000元、940,00
    0元，惟該陳麗莉、陳紀澤等2人究竟與被告乙○○有何關係
    ？何以該2人匯款與被告丙○○部分亦計入被告乙○○借款
    與被告丙○○向被告乙○○之借款金額內，俱未見被告乙○○就此事實舉證證明，則被告乙○○此部分抗辯尚非可採，
    然就被告乙○○所舉其借款與被告丙○○部分，經核對其所
    提出之被告丙○○在華南商業銀行雙園分行開立之000-00-0
    00000-0號活期儲蓄存款存摺及在合作金庫銀行中和分行開
    立之0000000000000號活期儲蓄存款存摺影本所載內容，確
    有自90年12月28日起至96年4月30日止期間內共計3,854,500
    元之款項匯入被告丙○○此一帳戶內，有該2帳戶之存摺影
    本在卷可參（見本院卷第50至57頁）；另被告丁○○部分，
    亦於自90年2月12日起至95年10月12日止期間共有1,400,000
    元之款項匯入被告丙○○之前揭2銀行帳戶內，至於其於明
    細表所寫之89年前200萬元部分，被告丁○○並無提出證據
    證明其確有交付200萬元金錢與被告丙○○之事實，另以名
    為吳麗紅、吳麗惠、呂維玲、吳直涵、莊富美等5人匯款與
    被告丙○○部分，並未提出該5人匯款與被告丙○○與被告
    丁○○借款與被告丙○○有何關係存在，自不能算入被告丁○○借款與被告丙○○之數額內；從而，依被告乙○○、丁○○所提出之上開被告丙○○銀行帳戶存摺觀之，當可認定
    被告乙○○、丁○○借款與被告丙○○之金額分別為3,854,
    500元、1,400,000元，合計金額為5,254,500元。至於原告
    所指被告丙○○於長時間借款卻未曾還款一節，因無證據證
    明被告丙○○於其間曾有陸續還款之事實，故僅得就被告乙○○、丁○○等2人陸續匯款與被告丙○○之金額認定為被
    告乙○○、丁○○等2人借款與被告丙○○之金額；另被告
    乙○○、丁○○等2人於向本院民事執行處聲請參與分配時
    ，曾分別提出面額各600萬元之票據，然並未能提出其確實
    交付款項之證據，故不得以票據金額即認定為其對於被告丙○○所有債權金額，附此敘明。
三、綜上所述，被告乙○○、丁○○等2人對於被告丙○○之借
    款債權分別為3,854,500元、1,400,000元，就被告丙○○、
    己○○等2人以其共有之前揭不動產為被告乙○○、丁○○
    等2人所設定權利範圍各二分之一之抵押權，於超過上開範
    圍部分所擔保之債權即屬不存在。被告乙○○、丁○○等2
    人就前揭強制執行程序中參與分配之債權金額則分別為3,85
    4,500元、1,400,000元，至於被告乙○○、丁○○等2人應
    列入分配之債權額變動後，其應受分配受償金額為若干，則
    應由本院民事執行處另行處理。原告之訴於上開範圍方屬有
    理由，其超過上開範圍部分之訴，則非有理由。
伍、本件事證已臻明確，兩造其餘主張及攻擊防禦方法與證據，
    經本院斟酌後，與本件判決結果已不生影響，故不一一論列
    ，附此敘明。
陸、結論：原告之訴為一部有理由，一部無理由，依民事訴訟法
    第385條第1項前段、第78條、第79條、第85條第1項，判決
    如主文。
中    華    民    國    99    年    7     月    1     日
            民事第一庭  法  官  許瑞東
以上正本證明與原本無異
如對本判決上訴，須於判決送達後20日內向本院提出上訴狀
中    華    民    國    99    年    7     月    1     日
                        書記官  賴玉芬

司法院資訊處製作；財團法人民間司法改革基金會備份。
